臺灣彰化地方法院民事判決　　　　　　　 91年度訴字第817號
　　原　　　告　子○○
　　訴訟代理人　陳建良律師
　　複　代理人　乙○○
　　　　　　　　林永貹律師
　　被　　　告　甲○○
　　訴訟代理人　楊振裕律師
　　複　代理人　江銘栗律師
　　被　　　告　戌○○
　　　　　　　　　　　　　　3.
　　　　　　　　酉○○
　　　　　　　　　　　　　　3.
　　兼上二人之
　　訴訟代理人　申○○
　　　　　　　　　　　　　　3.
　　被　　　告　癸○○
　　　　　　　　　　　　　　7.
　　　　　　　　丙○○
　　　　　　　　戊○○
　　上列二人之
　　共同訴訟代
　　理人　　　　丁○○　　住彰.
　　兼上列五人
　　之共同訴訟
　　代理人　　　己○○　　住台北縣新莊市○○街71號
　　被　　　告　午○○　　住台.
　　　　　　　　　　　　　　2.
　　兼上一人之
　　訴訟代理人　巳○○　　住彰.
　　　　　　　　　　　　　　3.
　　被　　　告　辰○○　　住彰.
　　　　　　　　　　　　　　3.
　　　　　　　　未○○　　住台.
　　　　　　　　　　　　　　2.
　　　　　　　　壬○○　　住彰.
　　　　　　　　辛○○　　住彰.
　　　　　　　　　　　　　　巷.
　　　　　　　　庚○○　　住彰.
　　　　　　　　　　　　　　號.
　　　　　　　　丑○○　　住台.
　　　　　　　　　　　　　　6.
　　　　　　　　地○○　　住彰.
　　　　　　　　亥○○　　住南.
　　　　　　　　天○○　　住彰.
　　　　　　　　寅○○　　住彰.
　　　　　　　　卯○○　　住彰.
上列當事人間請求分割共有物事件，業經本院於民國九十六年九
月十二日言詞辯論終結，茲判決如下：
    主      文
原告與被告申○○、辰○○、酉○○、戌○○、巳○○、未○○
、午○○、壬○○、辛○○、庚○○、丑○○、己○○、癸○○
、丙○○、戊○○、寅○○、卯○○共有坐落彰化縣溪州鄉○○
段一三四、一三五、一三六地號土地應予分割如附圖一所示，其
中編號Ｃ１２部分面積二０三．三四平方公尺由上開共有人間按
原應有部分比例保持共有，充作道路使用。
第一項之共有人間應互為補償之金額如附表二所示。
原告其餘之訴駁回。
訴訟費用由被告申○○、辰○○、酉○○、戌○○、巳○○、未
○○、午○○、壬○○、辛○○、庚○○、丑○○、己○○、癸○○、丙○○、戊○○、寅○○、卯○○按附表一所示「應負擔
本件訴訟費用比例」載內容負擔，餘由原告負擔。
    事實及理由
甲、程序方面：
一、按「訴狀送達後，原告不得將原訴變更或追加他訴。但有下
    列各款情形之一者，不在此限：…二請求之基礎事實同一者
    。…五該訴訟標的對於數人必須合一確定時，追加其原非當
    事人之人為當事人者。…七不甚礙被告之防禦及訴訟之終結
    者。」民事訴訟法第二百五十五條第一項第二、五、七款分
    別定有明文。本件土地共有人陳慶章於原告起訴前即已死亡
    ，其對土地之應有部分並由其子己○○、陳義銓辦妥繼承登
    記，原告於起訴後，在民國（下同）九十二年九月三日本院
    準備程序中具狀追加以己○○、陳義銓為被告；又原告就「
    被告甲○○應就其被繼承人吳郭阿所有坐落彰化縣溪州鄉
    ○○段一二二地號土地應有部分三分之一、同段一二四、一
    二四之一地號土地應有部分各五十二分之十六辦理所有權移
    轉及繼承登記。」之聲明部分，另於九十六年十一月廿一日
    具狀更正聲明為「被告甲○○應於對原共有人陳新科就坐落
    彰化縣溪州鄉○○段一二二地號土地應有部分三分之一、同
    段一二四、一二四之一地號土地應有部分之拍賣查封登記塗
    銷後，就原共有人陳新科所有上開土地所有權應有部分辦理
    所有權移轉登記及繼承登記」，經核均合於上揭規定，均應
    准許。
二、復按訴訟繫屬中為訴訟標的之法律關係，雖移轉於第三人，
    於訴訟無影響。但第三人如經兩造同意，得聲請代當事人承
    當訴訟。前項但書情形，僅他造不同意者，移轉之當事人或
    第三人得聲請法院以裁定許第三人承當訴訟。民事訴訟法第
    二百五十四條第一、二項定有明文。查於本件訴訟繫屬中，
    被告天○○將其所有系爭一二四之一地號土地應有部分一五
    六之四移轉登記予被告地○○，被告癸○○將其所有坐落彰
    化縣溪州鄉○○段一二二地號土地應有部分二十四分之一，
    以買賣為登記原因移轉登記予訴外人陳蕭金地，惟未據地○○、陳蕭金地向本院聲明承當訴訟，依當事人恒定原則，自
    不影響被告天○○、癸○○為本件被告之地位，合先敘明。
三、本件被告均受合法通知，除被告甲○○、己○○、巳○○及
    寅○○遵期到場外，其餘被告均無正當理由未於最後言詞辯
    論期日到場，核無民事訴訟法第三百八十六條各款所列情形
    ，爰依原告之聲請，由其一造辯論而為判決。
乙、實體方面：
一、本件原告起訴主張：緣坐落彰化縣溪州鄉○○段一二二地號
    、地目建、面積二二五○平方公尺；同地段一二四地號、地
    目建、面積一一七一平方公尺；同地段一二四之一地號、地
    目旱、面積五五五平方公尺；同地段一三四地號、地目建、
    面積二七六平方公尺；同地段一三五地號、地目建、面積八
    四四平方公尺；及同地段一三六地號、地目建、面積六三平
    方公尺等六筆土地（以下簡稱系爭六筆土地），各筆土地之
    共有人及應有部分比例各如附表一所示。而系爭一二二、一
    二四、一二四之一地號等三筆土地（一二四之一地號係分割
    自一二四地號）之原共有人陳新科所有該三筆系爭土地之應
    有部分分別為三分之一、五十二分之十六及五十二分之十六
    ，業於四十八年八月十七日，由被告甲○○之被繼承人吳郭
    阿（七十三年三月六日死亡），經由臺灣臺中地方法院四
    十六年度執字第二○九號強制執行事件拍定並取得權利移轉
    證書，雖至今尚未辦理所有權移轉登記，然依強制執行法第
    九十八條及民法第一千一百四十八條規定，上開系爭三筆土
    地應有部分均由被告甲○○繼承取得，惟被告甲○○尚未就
    上開系爭三筆土地應有部分，辦理所有權移轉登記及繼承登
    記，因分割土地屬物權之處分行為，依民法第七百五十九條
    規定，應由被告甲○○先行辦理土地所有權移轉登記及繼承
    登記，始得分割，故一併起訴請求；兩造就系爭土地未訂立
    不分割之特約，依物之使用目的亦無不得分割之限制，且無
    法協議為分割，原告自得請求裁判分割等語，業據提出土地
    謄本、地籍圖、戶籍謄本、台灣台中地方法院四十六年度執
    字第二０九號執行事件拍賣筆錄影本一件、台灣台中地方法
    院四十八年度中烈執明智字第三四四九七號權利移轉證書影
    本一件、吳郭阿之繼承系統表一份及戶籍謄本四份為憑，
    並為被告所不爭執，且經本院依職權調閱台灣台中地方法院
    四十六年度執字第二０九號台灣合會北斗分公司與吳樹德等
    人間清償債務強制執行事件卷宗，查明：該執行事件債權人
    台灣合會北斗分公司聲請查封拍賣債務人陳新科所有坐落「
    溪州鄉西畔一二二號十一則貳分參厘貳毛持分１／３及同段
    一二四號十一則壹分柒厘捌毛持分４／１３」土地，台灣台
    中地方法院定期八十四年八月十四日拍賣，當日由吳郭阿
    以最高價一千三百五十元拍定（見該執行卷第九十八頁），
    依簽名單（見同卷第九十九頁）記載吳郭阿住北斗鎮○○
    里○○路二十六號（彰斗德口字九三七號），吳水發住同址
    ；依該卷不動產拍賣清單所載，其以八百元拍定前述一二二
    地號土地，以五百五十元拍定前述一二四地號土地（見同卷
    第一００頁）；復依該案卷內拍定人為購買法院拍賣土地，
    提出彰化縣北斗鎮公所出具四十八年八月十三日北鎮民字第
    六三０八號土地登記證明書（見同卷第一０一頁），其上明
    確載明被證明人「吳郭阿」，女，四十六歲，籍貫彰化縣
    ，職業農，住址北斗鎮○○里○○路廿六號，其下並蓋用「
    吳郭阿」之印文等情，並有該卷宗影本附卷可考（附於本
    件第三宗）；次查，被告甲○○之父為吳水發，母為吳郭阿
    ，吳郭阿曾設住所於彰化縣北斗鎮○○里○○路二十六
    號，至五十二年始遷出彰化縣彰化市○○里○○街十號之十
    六寄居，其口號為彰斗德字第０九三七號，三年五月一日生
    ，職業農乙節，有原告提出吳郭阿及甲○○之戶籍謄本共
    四份可稽，由上足見前於八十四年八月十四日拍定陳新科所
    有坐落「溪州鄉西畔一二二號十一則貳分參厘貳毛持分１／
    ３及同段一二四號十一則壹分柒厘捌毛持分４／１３」土地
    ，之「吳郭阿」確為被告甲○○之母（至於該執行案卷第
    九十八頁記載拍定人為「吳郭阿」，第九十九頁簽名單記
    載「吳郭阿」之姓名、地址、第一００頁不動產拍賣清單
    記載買受人姓名為「郭吳阿」，其下印文均顯示為「吳阿
    」，另第一０三頁之權利移轉證書載明買受人為「吳阿
    」，文字記載部分應屬筆誤，印文部分應屬當事人提出與本
    名不符之印章供蓋用所致，無損於拍定人為被告之母「吳郭
    阿」之認定；又該案卷附權利移轉證書雖載明吳郭阿買
    受上述同段一二四號十一則壹分柒厘捌毛持分為３／１４，
    然與附於同案卷之不動產拍賣清單記載應有部分比例及土地
    謄本陳新科所有土地應有部分不符，其亦應屬法院承辦人員
    筆誤所致，特此敘明），又系爭一二四之一地號土地乃係由
    同段一二四地號土地分割而來，有該土地登記謄本可憑，是
    原告上開主張堪信為真實。
二、按各共有人，得隨時請求分割共有物。又共有物之分割方法
    ，不能協議決定者，法院得因任何共有人之聲請，命為原物
    分配於各共有人；民法第八百二十三條第一項及第八百二十
    四條第二項第一款分別設有明文。本件原告請求裁判分割系
    爭一三四、一三五、一三六地號土地，揆諸前開法條規定並
    無不合，自應准許。
三、按共有人因共有物分割之方法不能協議決定，而提起請求分
    割共有物之訴，應由法院斟酌當事人之聲請、共有物之性質
    、經濟效用及全體共有人之利益等公平決定之。經查：系爭
    土地上建物之結構、面積及使用人情形如原告提出之彰化縣
    北斗地政事務所複丈日期八十九年十二月一日成果圖所示，
    並經本院會同兩造及地政人員赴現場履勘屬實，製有勘驗筆
    錄附卷可佐。原告主張按如附圖一即彰化縣北斗地事務所複
    丈日期九十五年十二月廿日複丈成果圖（以下簡稱附圖）所
    示方案分割，被告陳聰敏則迄至九十六年十一月廿九日本院
    言詞辯論終結前始提出如附圖二，其餘被告則迄未提出具體
    分割方案供本院參酌。查：(1)本件自九十一年八月間繫屬至
    今已逾五年，被告己○○期間迄未提出分割方案，於辯論終
    結當日始提案，嚴重延宕訴訟程序，且觀其提案內容並不可
    行，蓋：其以系爭六筆土地合併分割為基調，然系爭六筆土
    地之共有人及應有部分並非完全相同，各共有人亦非本於同
    一共有之意思而共有，再者系爭一二二、一二四、一二四─
    一地號土地因現仍共有人應有部分查封登記中，無從辦理分
    割之處分行為，見下述五、，是附圖二之方案並不可採，合
    先說明。(2)系爭一三四、一三五、一三六地號土地共有人甚
    多，但土地面積尚非遼闊，兼以共有人及應有部分比例均相
    同，地目均同，依附圖一方案分割結果，系爭三筆土地合併
    分割，使各共有人得收土地合併使用之效益，亦提昇各人分
    得土地之價值，避免分割後土地細碎化，並使共有人分得土
    地均臨私設道路，且與地上建物使用情況大致符合，依該方
    案分割，應屬妥適可採，爰採為系爭三筆土地之分割方法，
    並判如主文第二項所示（但其中編號Ｃ13分配予被告己○○
    部分，地政機關承辦人誤記為「陳聰敏」應更正之）。又(1)
    被告己○○、癸○○於系爭一三五地號土地上占用之磚造建
    物面積達一五四平方公尺，惟彼等依應有部分比例僅可各分
    得十一．五平方公尺。(2)被告壬○○於系爭一三五、一三六
    地號土地上有鐵皮造建物面積合計一九０平方公尺，惟其依
    二筆土地應有部分比例共可分得土地面積為四三．八平方公
    尺。上述情形各共有人實際占有面積與按應有部分比例可分
    得土地面積兩者相差懸殊，彼等復未證明建物上開建物時已
    獲全體共有人之同意，實無從符合彼等保留地上物而為分割
    之要求，併此說明。
四、按以原物為分配時，如共有人中，有不能按其應有部分受分
    配者，得以金錢補償之，民法第八百二十四條第二項定有明
    文。本件依附圖一方案分割結果，兩造所分得土地因其位置
    臨路深淺及寬窄不一，其價位顯有差別，故各共有人分得之
    土地其實際價值，與其按應有部分就系爭土地之總價值所應
    分配之價值，尚有差距，自應依民法第八百二十四條第三項
    之規定，互為補償，始符公允。經本院囑託華聲科技不動產
    估價師聯合事務所鑑定結果，兩造依附圖一所示方案為分割
    ，其分割後實際分得之土地價值，相較於分割前應有部分價
    值，確有增減之情形，各共有人應互為補償之金額如附表二
    所示。
五、至於原告請求分割系爭一二二、一二四、一二四─一地號土
    地部分，其並主張由台灣台中地方法院四十六年度執字第二
    ０九號執行事件卷宗記載可知，系爭一二二地號土地及一二
    四、一二四─一地號土地（地政機關於五十六年十二月五日
    逕分割登記而增加系爭第一二四─一地號土地，相關查封登
    記亦一併轉載）原共有人陳新科之所有權應有部分確係於執
    行案件中經法院囑託查封登記等情，固據提出內容相符之土
    地登記謄本附卷可憑，並為被告所不爭執，信為真實，然其
    另謂：原共有人陳新科所有上揭土地所有權應有部分已經被
    告甲○○之母吳郭阿承買，並發給權利移轉證明書，因執
    行法院漏未囑託地政事務所塗銷查封登記，被告甲○○前已
    二度向原執行法院聲請囑託塗銷查封登記，不知何故，未獲
    回應，囑託塗銷系爭查封登記，應屬原執行法院應為之作為
    ，無待權利人或利害關係人之請求，且被告甲○○既已向原
    執行法院為聲請，原告即無再請判令被告甲○○應為聲請之
    必要，為免原告請求判決分割有違民法第七百五十九條之虞
    ，基於原告得以一訴併請判令被告甲○○辦理所有權移轉登
    記及繼承登記之同一法律上理由，併請求判決「被告甲○○
    應於對原共有人陳新科就坐落彰化縣溪州鄉○○段一二二地
    號土地應有部分三分之一、同段一二四、一二四之一地號土
    地應有部分之拍賣查封登記塗銷後，就原共有人陳新科所有
    上開土地所有權應有部分辦理所有權移轉登記及繼承登記」
    云云。按因繼承、強制執行、公用徵收或法院之判決，於登
    記前已取得不動產物權者，非經登記，不得處分其物權。民
    法第七百五十九條定有明文。復依強制執行法第五十一條第
    二項、第三項規定，實施查封後，債務人就查封物所為移轉
    、設定負擔或其他有礙執行效果之行為，對於債權人不生效
    力。實施查封後，第三人未經執行法院允許，占有查封物或
    為其他有礙執行效果之行為者，執行法院得依職權或依聲請
    排除之。是知查封為公法上之強制處分，於實施查封完畢時
    ，即生效力，至撤銷查封時，始歸消滅，在查封效力存續期
    間，債務人即不得對查封物為處分行為，處分權由執行法院
    取得。查，被告甲○○之父母均已亡故，被告甲○○為吳郭
    阿之惟一繼承人，亦未拋棄繼承等情，有戶籍謄本及本院
    查覆表足憑，其被繼承人吳郭阿前由法院拍賣程序買受坐
    落「溪州鄉西畔一二二號十一則貳分參厘貳毛持分１／３及
    同段一二四號十一則壹分柒厘捌毛持分４／１３」，並領得
    執行法院發給之權利移轉證書，依法即已取得該土地所有權
    （修正前強制執行法第九十八條第一項參照），吳郭阿死
    亡後，依民法第一千一百四十八條規定，上開土地應有部分
    自當由被告甲○○繼承，惟被告甲○○迄未辦理上開土地應
    有部分之繼承登記；又上開土地原共有人陳新科，其應有部
    分經債權人台灣合會北斗分公司聲請查封拍賣，已經地政機
    關於四十六年一月廿四日為查封登記，禁止陳新科所有權移
    轉及設定他項權利處分等情，有原告提出之土地登記謄本可
    憑，陳新科所有上開土地之應有部分雖經吳郭阿由法院拍
    賣程序取得所有權，被告甲○○並因繼承原因而繼受取得，
    但在該項查封登記未撤銷前，被告甲○○仍無從辦理土地應
    有部分移轉及繼承登記，依民法第七百五十九條規定意旨，
    原告請求裁判分割系爭一二二、一二四、一二四─一地號土
    地，即無理由，併予駁回。至囑託塗銷查封登記之作為，為
    執行法院公法上之作為，與原告請求被告甲○○辦理上開土
    地所有權應有部分之移轉登記、繼承登記之私法行為，尚屬
    有間，原告主張其得基於「同一法律上理由」，請求「被告
    甲○○應於對原共有人陳新科就坐落彰化縣溪州鄉○○段一
    二二地號土地應有部分三分之一、同段一二四、一二四之一
    地號土地應有部分之拍賣查封登記塗銷後，就原共有人陳新
    科所有上開土地所有權應有部分辦理所有權移轉登記及繼承
    登記」，自屬無據，併此敘明。
六、負擔訴訟費用之依據：民事訴訟法第八十條之一。
中      華      民      國  九十六  年  十一月  三十  日
                            民事第一庭  法  官  簡燕子
┌──────────────────────────────────────────────────────────────────────┐
│附 表 一：下列六筆土地均坐落彰化縣溪州鄉○○段。                                                                                            │                                      │
├────┬────────┬────────┬────────┬────────┬────────┬────────┬───────────┤
│        │   一二二號     │   一二四地號   │ 一二四之一地號 │   一三四地號   │   一三五地號   │   一三六地號   │     應負擔本件       │
│共有人  ├────────┼────────┼────────┼────────┼────────┼────────┤                      │
│姓  名  │（各人應有部分）│（各人應有部分）│（各人應有部分）│（各人應有部分）│（各人應有部分）│（各人應有部分）│    訴訟費用比例      │
├────┼────────┼────────┼────────┼────────┼────────┼────────┼───────────┤
│子○○  │   810分之193   │   585分之128   │   585分之128   │   810分之193   │   810分之193   │   810分之193   │    1183分之282       │
├────┼────────┼────────┼────────┼────────┼────────┼────────┼───────────┤
│甲○○  │     3分之1     │    52分之16    │    52分之16    │      無        │      無        │      無        │         無           │
├────┼────────┼────────┼────────┼────────┼────────┼────────┼───────────┤
│申○○  │    60分之3     │    65分之3     │    65分之3     │    60分之3     │    60分之3     │    60分之3     │    1183分之59        │
├────┼────────┼────────┼────────┼────────┼────────┼────────┼───────────┤
│辰○○  │    60分之3     │    65分之3     │    65分之3     │    60分之3     │    60分之3     │    60分之3     │    1183分之59        │
├────┼────────┼────────┼────────┼────────┼────────┼────────┼───────────┤
│酉○○  │    60分之3     │    65分之3     │    65分之3     │    60分之3     │    60分之3     │    60分之3     │    1183分之59        │
├────┼────────┼────────┼────────┼────────┼────────┼────────┼───────────┤
│戌○○  │    60分之3     │    65分之3     │    65分之3     │    60分之3     │    60分之3     │    60分之3     │    1183分之59        │
├────┼────────┼────────┼────────┼────────┼────────┼────────┼───────────┤
│巳○○  │    60分之1     │    65分之1     │    65分之1     │    60分之1     │    60分之1     │    60分之1     │    1183分之20        │
├────┼────────┼────────┼────────┼────────┼────────┼────────┼───────────┤
│未○○  │    60分之1     │    65分之1     │    65分之1     │    60分之1     │    60分之1     │    60分之1     │    1183分之20        │
├────┼────────┼────────┼────────┼────────┼────────┼────────┼───────────┤
│午○○  │    60分之1     │    65分之1     │    65分之1     │    60分之1     │    60分之1     │    60分之1     │    1183分之20        │
├────┼────────┼────────┼────────┼────────┼────────┼────────┼───────────┤
│壬○○  │    81分之3     │   117分之4     │   117分之4     │    81分之3     │    81分之3     │    81分之3     │    1183分之44        │
├────┼────────┼────────┼────────┼────────┼────────┼────────┼───────────┤
│辛○○  │   810分之16    │  3510分之66    │  3510分之66    │   810分之16    │   810分之16    │   810分之16    │    1183分之23        │
├────┼────────┼────────┼────────┼────────┼────────┼────────┼───────────┤
│庚○○  │   810分之16    │  3510分之66    │  3510分之66    │   810分之16    │   810分之16    │   810分之16    │    1183分之23        │
├────┼────────┼────────┼────────┼────────┼────────┼────────┼───────────┤
│丑○○  │   162分之3     │   117分之2     │   117分之2     │   162分之3     │   162分之3     │   162分之3     │    1183分之22        │
├────┼────────┼────────┼────────┼────────┼────────┼────────┼───────────┤
│己○○  │    24分之1     │    52分之2     │    52分之2     │    24分之1     │    24分之1     │    24分之1     │    1183分之49        │
├────┼────────┼────────┼────────┼────────┼────────┼────────┼───────────┤
│癸○○  │    24分之1     │    52分之2     │    52分之2     │    24分之1     │    24分之1     │    24分之1     │    1183分之49        │
├────┼────────┼────────┼────────┼────────┼────────┼────────┼───────────┤
│丙○○  │      無        │      無        │      無        │    72分之6     │    72分之6     │    72分之6     │    1183分之98        │
├────┼────────┼────────┼────────┼────────┼────────┼────────┼───────────┤
│戊○○  │      無        │      無        │      無        │    72分之6     │    72分之6     │    72分之6     │    1183分之98        │
├────┼────────┼────────┼────────┼────────┼────────┼────────┼───────────┤
│寅○○  │      無        │      無        │      無        │    72分之6     │    72分之6     │    72分之6     │    1183分之98        │
├────┼────────┼────────┼────────┼────────┼────────┼────────┼───────────┤
│卯○○  │      無        │      無        │      無        │    72分之6     │    72分之6     │    72分之6     │    1183分之98        │
├────┼────────┼────────┼────────┼────────┼────────┼────────┼───────────┤
│地○○  │      無        │     156分之4   │    156分之4    │      無        │      無        │      無        │         無           │
├────┼────────┼────────┼────────┼────────┼────────┼────────┼───────────┤
│亥○○  │      無        │     156分之4   │    156分之4    │      無        │      無        │      無        │         無           │
├────┼────────┼────────┼────────┼────────┼────────┼────────┼───────────┤
│天○○  │      無        │     156分之4   │    156分之4    │      無        │      無        │      無        │         無           │
└────┴────────┴────────┴────────┴────────┴────────┴────────┴───────────┘
附表二：（如後附）。
以上正本係照原本作成。
如對本判決上訴，應於判決送達後二十日內向本院提出上訴狀。
中      華      民      國  九十六  年  十一月  三十  日
                                    書記官  林嘉賢
